臺灣臺北地方法院民事判決　　　　　　　　　　　　九十二年度訴字第四四七七號
　　原　　　告　大都市建設開發股份有限公司
　　法定代理人　丙○○
　　訴訟代理人　蘇弘志　　律師
　　　　　　　　陳俊斌　　律師
　　被　　　告　甲○○(即楊聰.
　　　　　　　　乙○○(兼張用.
　　右二人共同
　　訴訟代理人　黃炳飛　　律師
右當事人間請求返還不當得利事件，本院於民國九十二年十二月十八日言詞辯論終結
，判決如左：
    主    文
被告甲○○應給付原告新台幣捌拾貳萬零貳佰伍拾元及自民國九十二年九月十八日起
至清償日止，按週年利率百分之五計算之利息。
被告乙○○應給付原告參拾玖萬零陸佰貳拾元及自民國九十二年九月十七日起至清償
日止，按週年利率百分之五計算之利息。
原告其餘之訴駁回。
訴訟費用由被告甲○○負擔十分之三，乙○○負擔十分之一，餘由原告負擔。
    事    實
甲、原告方面：
一、聲明：
  (一)被告甲○○應給付原告新台幣（下同）二百二十八萬八千元及自起訴狀繕本送達
    之翌日起至清償日止，按週年利率百分之五計算之利息。
  (二)被告乙○○應給付原告一百零八萬九千六百元及自起訴狀繕本送達之翌日起至清
    償日止，按週年利率百分之五計算之利息。
二、陳述：被告甲○○、乙○○分別係台北市○○區○○段二小段第五四四號、第五
    四七號土地所有權人，與原告所有同地段第五四○之十、之十一號土地毗鄰，前
    經本院七十七年度重訴字第一六八號判決判命被告應拆屋還地，然十數年間各被
    告佔地使用，並出租第三人作營業使用，經協調未果，被告已損及原告權益。又
    被告甲○○、楊金聰之土地，依民國（下同）九十年公告土地現值皆為每平方公
    尺十六萬元，如以佔用二十八．六及十三．六二平方公尺計算，每年租金約為新
    台幣（下同）四十五萬七千六百元及二十一萬七千九百二十元，原告僅先請求五
    年之租金，即請求被告給付原告二百二十八萬八千元及一百零八萬九千六百元，
    合計共三百三十七萬七千六百元。另原告為恐被告脫產，已依民事訴訟法第五百
    二十二條、五百二十三條規定，聲請假扣押被告之財產在案，且按本院九十年民
    執戊字第二一五九二號執行命令，被告應於前開執行命令送達翌日之十五日內自
    動履行，屆期如不履行，即依法強制執行，並負擔執行費用，然各債務人至今仍
    未履行，原告爰依強制執行法第一百二十七條規定，以債務人之費用，請求第三
    人代為履行。
三、證據：提出土地謄本二件、本院七十七年度重訴字第一六八號一件、本院九十年
    民執戊字第二一五九二號執行命令及執行筆錄各一件（以上均影本）等件為證。
乙、被告方面：
一、聲明：
  (一)原告之訴及假執行之聲請均駁回。
  (二)如受不利判決，被告願供擔保，請准宣告免為假執行。
二、陳述：按本院七十七年度重訴字第一六八號確定判決之當事人為訴外人陳財增，
    而非原告公司，原告係於八十七年六月三日自前手即訴外人趙玉女取得台北市○
    ○區○○段二小段五四○之二地號土地，嗣前開萬大段二小段五四○之二地號土
    地於八十八年十月二十五日分割為五四○之二、五四○之九、五四○之十及五四
    ○之十一等地號，而本院七十七年度重訴字第一六八號判決係對台北市○○區○
    ○段二小段五四○地號土地所為之判決。又原告既係主張被告占用同區段五四○
    之一○、五四○之一一地號土地，原告則應說明本院七十七年度重訴字第一六八
    號判決之效力如何及於台北市○○區○○段二小段五四○之一○、五四○之一一
    地號土地，況依現有土地地籍圖上並無台北市○○區○○段二小段五四○地號土
    地，且前開判決之訴訟標的為拆屋還地，而本件訴訟標的請求權係返還不當得利
    ，一為物權請求權、一為債權請求權，兩者並不相同，是前案與本案乃不同之案
    件，難謂有既判力所及問題。此外，被告係善意占有系爭萬大段二小段五四○之
    一○、五四○之一一地號土地，並無不當得利問題，蓋被告占用系爭萬大段二小
    段五四○之一○、五四○之一一地號土地已有數十年之久，依民法第九百四十三
    條規定，推定其為適法之所有，原告主張不當得利即乏法律上之依據，原告主張
    被告無權占有，自應就被告無權占有之事實負舉證責任。再者，原告所稱基地租
    金，並未向被告請求給付租金或為其他主張，且原告引用土地法第一百零五條規
    定是否自認被告有租用基地建築房屋之情形，未為闡明。且土地法第一百零五條
    係規定準用第九十七條「以不超過土地及其建築物申報總價年息百分之十為限」
    ，本件原告主張依最高額計算，未說明其依據，另土地及其建築物申報總價，係
    指申報地價之總額，惟系爭萬大段二小段五四○之二地號土地其申報地價為每平
    方公尺五萬七千三百六十元，原告以公告現值每平方公尺十五萬八千元為計算基
    準，亦屬錯誤。
三、證據：被告未提出證據供本院參酌。
    理  由
一、本件原告起訴主張其為台北市○○區○○段二小段第五四○之十、之十一地號土
    地之所有人，被告所有之同地段第五四四號、第五四七號則與其所有上開土地毗
    鄰，惟被告竟分別佔用其所有上開土地，前經本院七十七年度重訴字第一六八號
    判決渠等應拆屋還地，竟仍然繼續占有使用，屢經催告協調未果，為此訴請被告
    甲○○、楊金聰各給付相當於租金之損害二百二十八萬八千元及一百零八萬九千
    六百元，合計共三百三十七萬七千六百元等語；被告則以上開法院判決之當事人
    為訴外人陳財增，而非原告，又原告所取得者乃第五四○之二地號土地，雖該地
    號土地嗣後分割為五四○之二、五四○之九、五四○之十及五四○之十一等地號
    ，惟上開判決係對第五四○地號土地所為之判決，與原告之土地何干？況依現有
    土地地籍圖上並無台北市○○區○○段二小段五四○地號土地，且前開判決之訴
    訟標的為拆屋還地，而本件訴訟標的請求權係返還不當得利，一為物權請求權、
    一為債權請求權，兩者並不相同，是前案與本案乃不同之案件，難謂有既判力所
    及問題，再者，渠等善意占有系爭土地數十年，並無不當得利情形，而原告計算
    相當於租金之損失金額係以公告現值每平方公尺十五萬八千元為依據，與申報地
    價每平方公尺五萬七千三百六十元不符，其所請求金額自有未洽云云置辯。
二、經查，本件原告主張其為台北市○○區○○段二小段第五四○之十、之十一地號
    土地所有人部分，已經其提出土地登記謄本在卷可稽，又同地段第五四四號、第
    五四七號土地分別為被告甲○○、乙○○所有，此部份事實亦有土地登記謄本附
    卷可考，上開事實洵堪確認。本件兩造均不否認渠等所有上開土地緊接毗鄰，原
    告主張被告等佔用其所有上開土地，主要依據乃本院七十七年度重訴字第一六八
    號民事判決中明白宣示該件被告楊聰明、乙○○二人應將渠等佔用此一地段第五
    四○地號土地內，面積二八．六○平方公尺地上房屋拆除，將土地返還該件原告
    陳財增，而被告甲○○為該件拆屋還地被告楊聰明之建物承受人，渠等於該判決
    確定後仍繼續佔用，故應一併拆屋還地等語。是本件應審究者，乃：(一)該件判決
    所指之第五四○地號與本件原告所有第五四○之十、之十一地號土地有何關聯？
    (二)原告得否援用該判決以為主張？以及(三)被告等是否仍有佔用之事實行為？玆分
    別論述如下：
  (一)查本件被告乙○○、甲○○分別為坐落台北市○○區○○段二小段第五四七、五
    四四地號土地之所有人，與同地段第五四○地號土地毗鄰，被告乙○○於八十五
    年九月間以買賣原因取得上開地號土地，甲○○則於八十四年八月間以買賣事由
    登記為所有人。又上開第五四○地號土地於八十一年一月二十八日分割出第五四
    ○之二地號土地，其後於八十八年十月二十五日復自第五四○之二地號土地分割
    出第五四○之一○、第五四○之一一地號土地，此二土地於八十七年五月間分別
    經原告以買賣原因取得，上開事實，有台北市建成地政事務所九十二年十一月三
    日北市建地二字第○九二三一六三六九○○號函及土地登記謄本影本在卷可稽。
    而本院七十七年度重訴字第一六八號判決所指第五四○地號遭他人佔用部分，計
    有甲、乙、丙、丁、戊等五部分（詳如附件一所示），其中標示為「乙」部分遭
    佔用之土地，與第五四四地號毗鄰，乃遭第五四四地號土地所有人佔用；另標示
    為「戊」部分遭佔用之土地，與第五四七地號土地毗鄰，乃遭第五四七地號土地
    所有人佔用。上述所指遭佔用之「乙」、「戊」地號土地，即八十一年一月二十
    八日自第五四○地號土地分割而來之第五四○之二地號土地，再於八十八年十月
    二十五日分割而得，分別為第五四○之一○（乙）、第五四○之一一（戊）地號
    土地（即第五四○地號→第五四○之二地號→第五四○之一○、第五四○之一一
    ），換言之，即本件原告所有之土地，此一有關土地分割變更地號之事實，詳如
    台北市建成地政事務所上開函文所示。是本件原告主張其所有系爭第五四○之一
    ○、第五四○之一一地號土地遭佔用者，應屬真實。
  (二)本件被告分別為系爭第五四七、第五四四地號土地所有人，渠等對於佔用第五四
    ○之一○、第五四○之一一地號土地一情亦不爭執，僅辯稱渠等占有使用已有數
    十年之久，屬善意佔用，且本院七十七年度重訴字第一六八號判決乃拆屋還地之
    物權請求權，本件請求返還不當得利，乃債權請求權，二者幾付內容不同，原告
    不得援引上開判決作為權利主張依據云云。然查，本件原告所有系爭土地遭被告
    佔用一情為真，此亦為被告所不爭執，而原告取得系爭土地縱係在上開判決之後
    ，其因土地所有人可得主張之權利並未遭剝奪，換言之，縱其取得系爭土地在上
    開判決之後，惟其既屬合法完全之所有人，其本於土地所有權所得主張之權利，
    與其前手並無不同，縱然原告之前手曾基於物上請求權請求占有人拆屋還地，本
    件原告仍得本於所有權主張他人因佔用土地所生之不當得利，此二者本不相排斥
    。縱然原告不為不當得利之請求，改為拆屋還地之主張，亦非法所不許。本件原
    告舉本院上開判決，僅在於證明系爭土地遭他人無權佔用之事實，早經本院認定
    無誤，同時亦可因此證明佔用者並無善意佔用主張之適用，本件被告誤指原告係
    執上開判決以為請求，更易物權請求為債權請求，顯有錯誤云云，顯有違誤。而
    本院上開判決係在七十七年間作成，本件被告係在八十四、五年間取得系爭土地
    ，其中被告甲○○係自訴外人楊聰明承受土地上之建物，乙○○則承受自訴外人
    張用標，楊聰明及張用標等人於七十七年間均已經本院以上開判決確認應拆屋還
    地，被告自此二人承受建物，其權利自不應逾越前手，而渠等前手楊聰明等人自
    上開判決確定後，已確認屬於惡意占有，被告等承受權利，自亦應承受權利上之
    瑕疵，被告此種權利瑕疵之承受，乃係因其權利之瑕疵已經本院上開判決確定，
    與所謂物權請求或債權請求無關。本件被告既非系爭第五四○之一○、第五四○
    之一一地號土地所有人，復無任何正當權源得占有使用系爭土地，且明知渠等前
    手亦屬無正當權源不法佔用他人土地，竟仍持續不法佔用，被告辯稱係善意占有
    云云，自無理由。
三、按不法佔用他人土地者，其受有相當於租金利益，致他人受有相同之損害，此乃
    吾人依經驗法則所得推知之事項，亦為司法實務所載。次按城市地方房屋之租金
    ，以不超過土地及其建築物申報總價年息百分之十為限，此為土地法第九十七條
    所明定。本件原告遭不法佔用之土地其申報地價為每平方公尺五萬七千三百六十
    元，此有土地登記謄本附卷可考，是依本件被告所佔用之面積計算，被告甲○○
    每年獲有十六萬四千零五十元相當於租金之利益（NT$57,360×28.6÷10），而
    被告乙○○每年獲有七萬八千一百二十四元相當於租金之利益（NT$57,360×13.
    .62 ÷10），原告主張請求自起訴時起回溯五年之相當於租金之不當得利，應屬
    有據，是本件原告請求被告甲○○給付八十二萬零二百五十元及自起訴狀繕本送
    達翌日起至清償日止按週年利率百分之五計算之利息、請求被告乙○○給付三十
    九萬零六百二十元及自起訴狀繕本送達翌日起至清償日止按週年利率百分之五計
    算之利息，乃屬有據，應予准許。至原告逾上開範圍之主張，因其係以土地公告
    現值作為計算租金之準據，與土地法上開規定意旨不符，自屬無據，應予駁回。
四、結論：原告之訴為一部有理由，依部無理由，依民事訴訟法第七十九條，判決如
    主文。
中　　　華　　　民　　　國　　九十三　　年　　　一　　　月　　　八　　　日
                                  民事第二庭  法  官 汪漢卿
正本係照原本作成
如對本判決上訴，須於判決送達後廿日內向本院提出上訴狀
中　　　華　　　民　　　國　　九十三　　年　　　一　　　月　　十二　　　日
                                              書記官    許婉如
